臺灣臺中地方法院民事判決　96年度訴字第1825號
原　　　告　乙○○
被　　　告　甲○○
訴訟代理人　許瑞君　　律師
當事人間清償借款事件，本院於96年8月22日言詞辯論終結，判
決如下：
    主    文
被告應給付原告新臺幣伍佰萬元，及自民國九十六年五月二十四
日起至清償日止，按年息百分之五計算之利息。
原告其餘之訴駁回。
訴訟費用被告負擔六分之五，餘由原告負擔。
本判決原告勝訴部分於原告以新臺幣壹佰參拾參萬元供擔保後，
得假執行；但被告如以新臺幣伍佰萬元為原告預供擔保後，得免
為假執行。
原告其餘假執行之聲請駁回。
    事實及理由
一、原告起訴主張被告自民國（下同）84年間起連續向原告借款
    合計共新台幣（下同）6,000,000元，其中1,000,000元係原
    告陸續以現金交付300,000元、600,000元及100,000元予被
    告，另5,000,000元原告以匯款方式匯至被告設於台中企銀
    西台中分行（現改為台中銀行）之帳戶內，被告並交付被告
    為發票人、付款人台中區中小企業銀行西台中分行，票面金
    額記載為6,000,000元、支票號碼：0000000號、僅載發票日
    15日、未載發票年月之支票1紙為憑，被告並每半年另簽發
    、付款人台中區中小企業銀行西台中分行，支票號碼分別為
    0000000號、0000000號、0000000號，面額分別為756,000元
    、820,000元、756,000元；付款人菲律賓首都銀行台中分行
    、支票號碼分別為0000000號、0000000號，面額均為756,00
    0元；付款人彰化商業銀行南台中分行、支票號碼分別為000
    0000號、0000000號、0000000號、0000000號、0000000號，
    面額分別為750,000元、756,000元、756,000元、680,000元
    、762,000元等，未載發票日之支票10紙交予原告支付利息
    ，並曾書立字據予原告，倘被告未向原告借款，何需交付支
    票予原告，被告並再三向原告保證於其土地變賣後，即可任
    由原告在支票上自行填寫年、月後提示該等票據。詎料，被
    告事後將其土地完全變賣脫產，且於刑事追訴權時效完成後
    ，即拒絕再開利息支票，亦未償還先前之借款，原告爰依消
    費借貸之法律關係，請求被告清償借款600萬元。並聲明：
    告應給付原告6,000,000元，及自本件訴狀繕本送達被告之
    翌日起至清償日止，按年息5%計算之利息；原告願供擔保，
    請准宣告假執行。
二、被告自認收到原告匯款5,000,000元及交付未填載發票日期
    之支票11紙及書立字據交予原告等事實，惟以：被告並未向
    原告借款6,000,000元，亦未積欠原告任何款項，原告主張
    與事實不符，原告提出之84年5月15日匯款單據5,000,000元
    ，與原告主張借款金額6,000,000元難謂符合。且該匯款單
    據僅能單純證明資金流向，顯然不足以充作認定兩造間存有
    金錢借貸法律關係之證據；又原告所提出之台中區中小企業
    銀行為付款人，票面金額為6,000,000元之支票及原告所指
    稱每半年所支付之利息共10紙支票據，欠缺發票日之應記載
    事項，依法係屬於無效之票據，並無證據能力與證明力，另
    原告提出之字據僅能證明兩造間曾有以支票簽發之往來關係
    ，不足以證明兩造間有借貸關係存在等語為辯。並聲明：原
    告之訴及其假執行之聲請均駁回；如受不利判決，願供擔保
    請准宣告免為假執行。
三、兩造不爭執之事項:
  (一)原告於84年5月15日匯款5,000,000元至被告設於台中區中小
    企業銀行西台中分行第00000000000號帳戶。
  (二)被告曾交付未記載發票日、面額6,000,000元支票1張、756,
    000元支票6張、820,000元支票1張、750,000元支票1張、68
    0,000元支票1張、762,000元支票1張。
四、法院之判斷：
    本件原告主張被告於84年間陸續向其借款合計共6,000,000
    元，其中5,000,000元原告以匯款方式匯入被告帳戶，另1,0
    00,000元則是分次以現金交付被告，被告並開立6,000,000
    元支票1張及每半年支付利息之支票10張以為擔保等情，均
    為被告所否認，並以前詞置辯。故本件兩造主要之爭點即為
    ：兩造間是否有原告主張之6,000,000元消費借貸關係存在
    ？經查：
  (一)按當事人主張有利於己之事實者，就其事實有舉證之責任。
    但法律別有規定，或依其情形顯失公平者，不在此限。民事
    訴訟法第277條定有明文。又請求履行債務之訴，除被告自
    認原告所主張債權發生原因之事實外，應先由原告就其主張
    之事實，負舉證責任，必須證明其為真實後，被告於其抗辯
    事實，始應負證明之責任，此為舉證責任分擔之原則；又原
    告主張兩造間有借貸關係，請求被告返還借款，須就借貸契
    約之成立及金錢之交付負舉證之責任，最高法院43年台上字
    第377號、48年台上字第887號判例均有明文。故消費借貸法
    律關係之成立，須具備借貸意思表示相互一致及交付借貸物
    等要件，是當事人如主張有金錢借貸關係存在，應就其有金
    錢之交付及雙方借貸意思表示互相一致等項負舉證之責。次
    按原告如於起訴原因已有相當之證明，而被告於抗辯事實並
    無確實證明方法，僅以空言爭執者，當然認定其抗辯事實之
    非真正，而應為被告不利益之裁判；最高法院18年上字第16
    79號判例意旨亦可供參照。
  (二)本件原告主張被告向其借款6,000,000元，其中1,000,000元
    ，原告主張係以交付現金之方式陸續交付予被告，惟為被告
    所否認，且原告復未能於審理中提出確有交付此部分1,000,
    000元予被告之積極證據，原告既不能證明有交付被告1,000
    ,000 元之事實，則原告此部分之主張，不能舉證屬實，依
    舉證責任分配之原則，自即為原告有利之認定。
  (三)原告另主張被告向其借款5,000,000元部分，已據原告提出
    其於84年5月15日自外埔鄉農會信用部匯款5,000,000元至被
    告設於台中區中小企業銀行西台中分行第00000000000號帳
    戶之匯款單及被告交付之未載發票日期之支票11紙、被告書
    立之字據1紙為證，且被告亦自認確有收受原告之匯款5,000
    ,000 元及交付支票、字據等事實。被告雖辯稱：原告所提
    出之以支票11紙，係屬欠缺發票日之支票應記載事項，為無
    效之票據，欠缺證據能力與證明力及原告未能證明交付5,00
    0,000元係基於兩造間消費借貸契約之合意云云。惟按當事
    人間交付金錢之原因固非僅借貸一途，惟本件除原告有交付
    金錢之事實外，被告亦有交付未載票日之支票11紙及字據之
    行為，被告交付予原告之支票11紙，雖皆為欠缺發票年月日
    之無效票據，惟以一般人之法律常識非必足夠，就票據是否
    生效？得否事後補充其發票年月日等事項，並非均能判斷所
    受領之支票是否有效，自不得僅因被告交付之支票欠缺應記
    載之事項，即遽認無證據能力及證明力。就本件兩造間已有
    交付金錢之既存事實加以觀察，被告所為交付上開票據之行
    為顯然有以之作為某種憑證之意思，且除面額6,000,000元
    外之支票10紙，係被告分次簽發書寫並定期交付予原告之情
    ，為被告所不爭執，則被告此種分次簽發、定期交付票據之
    行為，其性質核與原告所主張該10紙支票係被告每半年所支
    付之利息之情節甚為相符，參酌一般民間之消費借貸關係，
    貸與人交付款項後，由借用人交付支票以為憑據，而未再另
    立書面借據之情形，並非罕見，如以貸與人已提出交付金錢
    及取得借用人交付之憑據等證據，猶不能證明當事人間有消
    費借貸關係存在，仍令貸與人必須更提出他項證據以資為憑
    ，對貸與人而言不免過苛，是以，本件依原告提出之上述各
    項證據，本院認為就原告主張兩造間有5,000,000元消費借
    貸關係存在之事實，原告已有相當之證明可信為真正，則
    被告僅否認兩造有此消費借貸關係，而未能提出收受原告交
    付之金錢及交付支票予原告之原因，非消費借貸而係他法律
    關係之確實證明方法，僅空言爭執，依前揭最高法院判例之
    意旨，其所辯即不足採信。
  (四)綜上所述，原告依據消費借貸之法律關係，請求被告給付
    5,000,000元，及自起訴狀繕本送達被告翌日即96年5月24日
    起至清償日止，依年息5%計算之法定遲延利息，為有理由，
    應予准許。原告逾此數額之請求，則屬無據，應予駁回。
五、兩造均陳明願供擔保聲請宣告假執行及免為假執行，就原告
    勝訴部分，核無不合，爰分別酌定相當擔保金額宣告之。至
    原告敗訴部分，其假執行之聲請亦失所附麗，應併予駁回。
六、訴訟費用負擔及假執行之依據：民事訴訟法第79條、第390
    條第2項、第392條第2項。
中　　華　　民　　國　　96　　年　　9　　 月　　5 　　日
                  民事第一庭    法  官  陳文爵
正本係照原本作成。
如對本判決上訴，須於判決送達後20日內向本院提出上訴狀。
中　　華　　民　　國　　96　　年　　9　　 月　　5 　　日
                                書記官  劉易柔
